臺灣新北地方法院民事判決
111年度簡上字第61號
上  訴  人  正泰資產管理有限公司

法定代理人  張龍根  
訴訟代理人  季佩芃律師
            白浩廷  
被  上訴人  黃中興即黃孝順

            吳哲嘉  
上列當事人間請求塗銷所有權移轉登記等事件，上訴人對於中華民國110年11月19日本院板橋簡易庭110年度板簡字第1072號第一審判決提起上訴，經本院於111年10月24日言詞辯論終結，判決如下：                        
    主  文
原判決廢棄。
確認被上訴人間於民國109年5月12日就坐落新北市○○區○○○段○○
  ○○段000地號土地，權利範圍5分之1及其上同段4087建號即門
  牌號碼新北市○○區○○街00巷00號3樓建物，權利範圍全部之買
  賣契約關係不存在。
被上訴人吳哲嘉應將前項不動產於民國109年6月2日以買賣為原
  因所為之所有權移轉登記予以塗銷。
第一、二審訴訟費用由被上訴人負擔。
    事實及理由
壹、程序方面：
一、按在第二審為訴之變更或追加，非經他造同意，不得為之，
    但請求之基礎事實同一者，不在此限，民事訴訟法第446 條
    第1 項、第255 條第1 項第2 款定有明文。所謂請求之基礎
    事實同一，係指變更或追加之訴與原訴之原因事實，有其社
    會事實上之共通性及關聯性，而就原請求所主張之事實及證
    據資料，於變更或追加之訴得加以利用，且無害於他造當事
    人程序權之保障，俾符訴訟經濟者稱之（參照最高法院91年
    度台抗字第648號裁定意旨）。查上訴人於原審依民法第244
    條第1、2項、第4項規定，請求撤銷被上訴人黃中興與被上
    訴人吳哲嘉（下分稱黃中興、吳哲嘉，合稱被上訴人）間就
    黃中興所有坐落新北市○○區○○○段○○○○段000地號土地，權利
    範圍5分之1及其上同段4087建號即門牌號碼新北市○○區○○街
    00巷00號3樓建物，權利範圍全部（下稱系爭不動產）於民
    國109年5月12日之買賣債權行為及於109年6月2日移轉所有
    權登記之物權行為；及吳哲嘉應將系爭不動產之所有權移轉
    登記予以塗銷。原審為上訴人敗訴判決後，上訴人提起上訴
    ，於本院追加依民事訴訟法第247條第1項前段、民法第242
    條、第767條規定，請求確認黃中興與吳哲嘉間就系爭不動
    產於109年5月12日之買賣契約關係不存在，吳哲嘉應將系爭
    不動產所有權移轉登記予以塗銷，回復登記為黃中興所有，
    並將此部分請求列為先位聲明，原請求移列為備位聲明（見
    本院卷第25至30頁）。經核上訴人前開追加之訴與原訴之基
    礎原因事實，在社會生活上可認為同一或關連，而就原請求
    之訴訟及證據資料，於審理繼續進行在相當程度範圍內具有
    同一性或一體性，得期待於後請求之審理予以利用，俾先後
    兩請求在同一程序得加以解決，依上開說明，上訴人所為訴
    之追加，應予准許。
二、黃中興、吳哲嘉經合法通知，未於言詞辯論期日到場，核無
    民事訴訟法第386條所列各款情形，爰依被上訴人之聲請，
    由其一造辯論而為判決。　
貳、實體方面：　　
一、上訴人主張:黃中興前積欠上訴人新臺幣（下同）363,550元
    及其中155,875元自96年5月29日起至104年8月31日止，按年
    息19.97%計算之利息，暨自104年9月1日起至清償日止，按
    年息15%計算之借貸債務本息（下稱系爭債務）未清償，此
    有鈞院核發之107年度司執字第97205號債權憑證為憑。詎上
     訴人於110年3月15日查詢調閱黃中興之財產時發現，黃中
    興於109年5月12日就其所有系爭不動產與吳哲嘉成立買賣契
    約，並於109年6月2日以買賣為原因而將系爭不動產所有權
    移轉登記予吳哲嘉，惟被上訴人對系爭不動產有買賣之合意
    及價金之交付等節始終未能提出證據證明，可認被上訴人間
    就系爭不動產無成立買賣關係之意思及行為，渠等間之買賣
    關係不存在。上訴人基於債權人之地位，為保全債權，自得
    先位訴請確認上訴人間就系爭不動產之買賣關係不存在，並
    依民法第242條、第767條規定代位黃中興訴請吳哲嘉塗銷系
    爭不動產之所有權移轉登記。又黃中興明知其尚積欠上訴人
    債務，竟將系爭不動產於買賣為原因移轉登記予吳哲嘉，而
    觀諸系爭不動產登記謄本所示，被上訴人間移轉系爭不動產
    所有權後，其上仍有先前黃中興設定之高額抵押權，顯與一
    般常情不符，且依黃中興109年度所得資料所示，黃中興並
    未申報辦理移轉系爭不動產所有權登記所附系爭不動產買賣
    契約（俗稱公契）上所載價款4057,400元之收入，顯然被上
    訴人間就系爭不動產之買賣及所有權移轉行為，係基於贈與
    之無償行為，爰備位依民法第244條第1項聲請法院撤銷，並
    依同法第4項規定請求吳哲嘉回復原狀為塗銷系爭不動產之
    所有權移轉登記等語。其聲明為:㈠先位聲明：⒈原判決廢棄
    。⒉確認被上訴人間於109年5月12日就系爭不動產之買賣關
    係不存在。⒊吳哲嘉應將系爭不動產於109年6月2日以買賣為
    原因所為之所有權移轉登記塗銷，回復登記為黃中興所有。
    ㈡備位聲明：⒈原判決廢棄。⒉被上訴人間於109年5月12日就
    系爭不動產買賣之債權行為及於109年6月2日以買賣為原因
    所有權移轉登記之物權行為應予撤銷。⒊吳哲嘉應將系爭不
    動產於109年6月2日以買賣為原因所為之所有權移轉登記塗
    銷，回復登記為黃中興所有。
二、被上訴人均未於言詞辯論期日到庭，亦未提出書狀為任何陳
    述及意見表達。
三、本院之判斷：
　㈠上訴人主張其對黃中興有消費借貸債權存在，黃中興尚積欠
    借款本金363,550元及其利息迄未消償，卻於109年5月12日
    與吳哲嘉就系爭不動產成立買賣契約，並於109年6月2日將
    系爭不動產以買賣為原因移轉登記予吳哲嘉乙情，業據提出
    本院107年度司執字第97205號債權憑證影本、系爭不動產登
    記謄本及地籍異動索引為憑（見原審卷第17至18頁、第41至
    55頁），並有新北市三重地政事務所110年9月27日發文檢送
    被上訴人間移轉系爭不動產所有權之相關資料即該所109年
    重板登字第017590號登記申請書全卷影檔在卷可稽（見原審
    卷），是上訴人此部分主張自堪信為真實。
　㈡按確認法律關係之訴，非原告有即受確定判決之法律上利益
    ，不得提起之，民事訴訟法第247 條前段定有明文。所謂即
    受確認判決之法律上利益，係指法律關係之存否不明確，原
    告主觀上認其在法律上之地位有不安之狀態存在，且此種不
    安之狀態，能以確認判決將之除去者而言（最高法院52年台
    上字第1240號判決意旨參照）。查上訴人為黃中興之債權人
    ，而系爭不動產原為黃中興所有，嗣以買賣為原因移轉所有
    權登記予吳哲嘉，是系爭不動產之所有權移轉登記是否有無
    效之原因，將影響上訴人得否就系爭不動產主張為黃中興之
    財產，進而日後聲請強制執行，則上訴人之法律上地位確有
    不安之狀態存在，且此不安之狀態得以確認判決除去之，揆
    諸上開說明，上訴人提起本件確認被上訴人間就系爭不動產
    之買賣關係不存在之訴，應認有受確認判決之法律上利益。
　㈢再按買賣者，謂當事人約定一方移轉財產權於他方，他方支
    付價金之契約；當事人就標的物及其價金互相同意時，買賣
    契約即為成立，民法第345 條第1 項、第2 項分別定有明文
    ，是買賣契約以標的物及價金為其要素，一方移轉財產於他
    方以及他方支付價金，自屬買賣契約之必要之點，茍當事人
    對此二者意思表示未能一致，買賣契約自無從成立。復按消
    極確認之訴，應由被告負立證責任（最高法院19年上字第38
    5號判決參照）。本件上訴人訴請確認被上訴人間就系爭不
    動產之買賣關係不存在，其性質核屬消極確認之訴，依上開
    說明，自應由被上訴人就渠等間系爭不動產之買賣關係係屬
    真實乙節，負舉證責任。而被上訴人經合法通知，均未於言
    詞辯期日到場，亦未提出書狀或陳述以為爭執，依民事訴訟
    法第280條第3項、第1項之規定，視同自認，則上訴人主張
    被上訴人間就系爭不動產無成立買賣之意思及行為，應可採
    信。準此，上訴人請求確認被上訴人間就系爭不動產於109
    年5月12日所為之買賣契約關係不存在，自屬有據。
　㈣再按債務人怠於行使其權利時，債權人因保全債權，得以自
    己之名義，行使其權利；所有人對於無權占有或侵奪其所有
    物者，得請求返還之。對於妨害其所有權者，得請求除去之
    。有妨害其所有權之虞者，得請求防止之，民法第242 條前
    段、第767 條第1 項分別定有明文。本件被上訴人間就系爭
    不動產於109年5月12日所為買賣契約之債權行為不存在，已
    如前述，則被上訴人間於109年6月2日以買賣為原因之所有
    權移轉登記行為自屬無效，即吳哲嘉僅為系爭不動產之登記
    名義人，黃中興仍為系爭不動產之所有權人，且系爭不動產
    所有權移轉登記之存在自屬對黃中興所有權之妨害，惟黃中
    興並未行使權利，自屬怠於行使權利，是上訴人依民法第24
    2 條、第767 條第1 項中段代位黃中興請求吳哲嘉將系爭不
    動產所有權移轉登記塗銷，亦屬有據，應予准許。至吳哲嘉
    塗銷系爭不動產移轉登記之法律效果，當然回復為黃中興名
    義所有，故無起訴聲明併為請求之必要。
四、從而，上訴人先位之訴請求確認被上訴人間於109年5月12日
    就系爭不動產之買賣關係不存在；吳哲嘉應將系爭不動產於
    109年6月2日以買賣為原因所為之所有權移轉登記塗銷，均
    有理由。又上訴人依民法第244 條第1 項、第4 項規定為備
    位請求部分，因係以先位請求無理由為其停止條件，本院既
    認定上訴人先位之訴為正當，自毋庸再就備位之訴為裁判。
    另上訴人於第二審始追加先位之訴，並將第一審之訴改為備
    位之訴，第二審法院如認先位之訴為有理由，自應將第一審
    判決（備位之訴部分）廢棄，否則將造成上訴人先位之勝訴
    及預備之敗（勝）訴併存之情形，與預備之訴之性質相違背
    ，此有最高法院106年度台上字第1898號判決意旨參照。本
    件原審就上訴人之起訴為上訴人敗訴之判決，上訴人不服對
    之提起上訴，並於本院追加先位之訴，及將第一審敗訴部分
    移列為備位聲明，業如前述，本院既認上訴人追加之先位之
    訴為有理由，依前開說明，自應廢棄第一審所為之判決，附
    此敘明。
五、據上論結，本件上訴人之上訴及追加之訴均為有理由，依民
    事訴訟法第436條之1第3項、第450條、第463條、第78條、
    第85條第1項前段判決如主文。
中　　華　　民　　國　　111 　年　　12　　月　　12　　日
                民事第四庭    審判長法　官　張筱琪
                                    法　官　趙伯雄
                                    法　官　古秋菊
以上正本證明與原本無異
不得上訴。
中　　華　　民　　國　　111 　年　　12　　月　　12　　日
                              書記官　劉馥瑄